【裁判字號】    99,交聲,1361
【裁判日期】    991230
【裁判案由】    聲明異議
【裁判全文】
臺灣臺南地方法院交通事件裁定        99年度交聲字第1361號
原處分機關  交通部公路總局嘉義區監理所臺南監理站
異  議  人
即受處分人  蔡宜芳
上列異議人即受處分人因違反道路交通管理處罰條例案件，對於
交通部公路總局嘉義區監理所臺南監理站民國99年12月2日所為
之裁決處分（處分案號：嘉監南字第裁74-S00000000號）聲明異
議，本院裁定如下：
    主    文
原處分關於罰鍰新臺幣肆萬伍仟元部分撤銷。
上開撤銷部分，蔡宜芳不罰。
其餘異議駁回。
    理    由
一、原處分意旨略以：異議人蔡宜芳於民國98年9月21日1時45分
    許，駕駛車牌號碼SD3-866號輕型機車，行經臺南市○○路
    650號前處，因不勝酒力而擦撞停放路旁停車格之車號3065-
    NQ號警用巡邏車而肇事，經臺南市政府警察局第五分局（下
    稱舉發機關）警員到場處理，並將異議人送醫救治，並測得
    異議人呼氣酒精濃度為0.76mg/L，因已超過規定標準值0.25
    mg/L而予以製單舉發。嗣經原處分機關即交通部公路總局嘉
    義區監理所臺南監理站以其違規事證明確，依照道路交通管
    理處罰條例第35條第1項第1款、第24條第1項第2款（原處分
    漏載）及違反道路交通管理事件統一裁罰基準表之規定，裁
    處異議人罰鍰新臺幣（下同）45,000元，吊扣駕駛執照12個
    月，並應參加道路交通安全講習之處分等語。
二、聲明異議意旨略以：異議人本件酒後駕車案件業經臺灣臺南
    地方法院檢察署檢察官98年度偵字第15376號緩起訴書為緩
    起訴處分，並命異議人向指定之團體即臺南市家庭教育中心
    提供50小時的義務勞務，異議人已於99年4月9日已完成義務
    勞務，依照一罪不二罰原則，原處分機關自不得再處分異議
    人，為此聲明異議，請求撤銷原處分等語。
三、按汽車駕駛人，駕駛汽車經測試檢定有酒精濃度超過規定標
    準者，處15,000元以上60,000元以下罰鍰，並當場移置保管
    該汽車及吊扣其駕駛執照1年；因而肇事致人受傷者，並吊
    扣其駕駛執照2年；致人重傷或死亡者，吊銷其駕駛執照，
    並不得再考領。又汽車駕駛人，有第35條第1項規定之情形
    者，應接受道路交通安全講習，道路交通管理處罰條例第35
    條第1項第1款、第24條第1項第2款分別定有明文。又汽車駕
    駛人飲用酒類或其他類似物後其吐氣所含酒精濃度超過每公
    升0.25毫克以上者，不得駕車，道路交通安全規則第114條
    第2款復定有明文。
四、經查：
  (一)舉發機關以異議人於上揭時、地駕駛系爭汽車，而有呼氣中
    所含酒精濃度為每公升0.76毫克，因超過標準予以製單舉發
    ，並經原處分機關裁處如前述之裁罰等情，有舉發機關98年
    9月21日南市警交字第S00000000號舉發違反道路交通管理事
    件通知單及原處分機關99年12月2日嘉監南字第裁74-S00000
    000號裁決書各1份附卷可稽，且為異議人所不爭執，此部分
    違規事實足堪認定。
  (二)惟按95年2月5日生效之行政罰法第26條第1項規定，一行為
    同時觸犯刑事法律及違反行政法上義務規定者，依刑事法律
    處罰之。但其行為應處以其他種類行政罰或得沒入之物而未
    經法院宣告沒收者，亦得裁處之。究其立法目的，無非以一
    行為同時觸犯刑事法律及違反行政法上義務規定時，由於刑
    罰與行政罰同屬對不法行為之制裁，而刑罰之懲罰作用較強
    ，故依刑事法律處罰，即足資警惕時，實無一事二罰再處行
    政罰之必要，且刑事法律處罰，由法院依法定程序為之，較
    符合正當法律秩序，應予優先適用，但罰鍰以外之沒入或其
    他種類行政罰，因兼具維護公共秩序之作用，為達行政目的
    ，行政機關仍得併予裁處。
  (三)又查本件異議人上開酒駕行為，業經檢察官依刑事訴訟法第
    253條之2第1項第5款規定為緩起訴處分，並命異議人向臺南
    臺市家庭教育中心履行義務勞務50小時，且異議人緩起訴處
    分應執行義務勞務50小時部分，已於99年4月9日履行上開緩
    起訴處分中之負擔完畢，且該緩起訴處分復於99年11月30日
    期滿未經撤銷等情，經本院調取臺灣臺南地方法院檢察署98
    年度偵字第15376號（含98年度緩字第2995號緩起訴執行卷
    宗、98年度緩護勞字第404號觀護卷宗等卷）偵查卷核閱屬
    實。
  (四)本院審酌異議人係履行檢察官所為緩起訴處分命令（提供義
    務勞務），此等命令名義上雖非刑罰，但仍是一種特殊處遇
    措施，已對異議人名譽、心理、自由等產生相當制約，應可
    實質該當行政罰法第26條第1項所指「依刑事法律」之處罰
    ，此時行政機關若另行依法裁罰，無異一罪二罰。又行政罰
    法第26條第2項規定既未明文包含「緩起訴處分」之類型，
    而對於人民不利益之規定本不得任意加以擴張其適用，自不
    宜逕認行政罰法第26條第2項之規定於經緩起訴處分之情形
    亦有適用，始為允當，以符其立法理由。從而，異議人本件
    酒駕行為，既已依受有刑事法律之處罰，復無行政罰法第26
    條第2項所揭示之「經不起訴處分或為無罪、免訴、不受理
    、不付審理之裁判確定者」此類未課予行為人實質上不利益
    負擔之情形，揆諸上揭說明，行政機關至多僅能基於其他公
    益上之目的，而對異議人課以「罰鍰以外之沒入或其他種類
    行政罰」，應無再對受處分人課予「罰鍰」之餘地。
  (五)另道路交通管理處罰條例第35條第8項固定有汽車駕駛人經
    裁判確定，而處以罰金低於該條例第92條所訂最低罰鍰基準
    規定，應依該條例裁決繳納不足最低罰鍰部分之規定。然本
    件緩起訴處分未命異議人支付任何罰金或金錢給付，而係向
    指定之公益團體、地方自治團體或社區，提供義務勞務，此
    與道路交通管理處罰條例第35條第8項經裁判確定處以罰金
    性質迴異，並無所謂差額可言，自無適用該條例之可能。又
    服義務勞務雖非繳納金錢，但依修正後之刑法第41條第2項
    規定，得易科罰金者，得以提供社會勞動6小時折算1日，是
    服勞動並非毫無付出。本件異議人既提供50小時之義務勞務
    ，固非刑法所定刑罰之種類，然已對其名譽、心理、自由產
    生相當制約，應可實質該當行政罰法第26條第1項之「依刑
    事法律」之處罰，性質上亦為廣義之「刑事處分」，復無行
    政罰第26條第2項規定所揭示「經不起訴處分或為無罪、免
    訴、不受理、不付審理之裁判確定者」此類未課予行為人實
    質上不利益負擔之情形，揆諸上揭說明，原處分機關依道路
    交通管理處罰條例第35條第1項第1款之規定，對異議人上開
    違規行為予以裁罰時，就罰鍰部分，自不得再予科處，而對
    於異議人予以重複處罰。
  (六)另原處分機關對異議人為吊扣駕駛執照12個月，並施以道路
    交通安全講習之處分部分，係罰鍰以外對於預防再犯之行政
    罰，乃為抑止酒後駕車之不法行為，維護道路交通用路權人
    之生命、身體之安全法益，依行政罰法第26條第1項但書之
    規定，得裁處之，是原處分機關此部分之裁決，核無不當。
  (七)綜上所述，原處分機關對異議人所處罰鍰45,000元部分之行
    政裁罰，即有未洽，應由本院撤銷該處分並為異議人不罰之
    諭知，以資適法。至於原處分中關於吊扣駕駛執照12個月及
    施以道路交通安全講習之部分，於法並無違誤，從而，此部
    分之異議並無理由，應予駁回。
五、據上論斷，依道路交通管理處罰條例第87條第2項、道路交
    通事件處理辦法第18條、第19條前段，裁定如主文。
中    華    民    國    99    年    12    月    30    日
                    交通法庭  法  官  黃聖涵
以上正本證明與原本無異。
如不服本裁定，應於收受送達後5日內向本院提出抗告狀。（應
附繕本）
                              書記官  吳揆滿
中    華    民    國    99    年    12    月    30    日

司法院資訊處製作；財團法人民間司法改革基金會備份。
